臺灣臺北地方法院民事判決  
107年度重訴字第364號
111年1月18日辯論終結
原      告  曾志偉  

訴訟代理人  李文中律師
複  代理人  楊立行律師
被      告  裴祥麟  

訴訟代理人  朱昭勳律師
被      告  裴祥雲  
            裴祥風  



上列當事人間請求返還借款事件，本院判決如下：
    主      文
一、原告之訴及假執行之聲請均駁回。
二、訴訟費用由原告負擔。
    事實及理由
壹、程序方面
一、按言詞辯論期日，當事人之一造不到場者，得依到場當事人
    之聲請，由其一造辯論而為判決；不到場之當事人，經再次
    通知而仍不到場者，並得依職權由一造辯論而為判決；前項
    規定，於訴訟標的對於共同訴訟之各人必須合一確定者，言
    詞辯論期日，共同訴訟人中一人到場時，亦適用之，民事訴
    訟法第385條第1、2項規定甚明。本件原告訴請被告於繼承
    訴外人即被繼承人裴祥泉之遺產範圍內，連帶給付原告新臺
    幣（下同）5,700萬元，則被告就共同繼承裴祥泉之債務負
    連帶責任，而有訴訟標的對於被告必須合一確定之情形。又
    被告裴祥雲、裴祥風經本院合法通知，未於民國110年10月2
    6日、同年12月6日言詞辯論期日到場，經本院再次通知，於
    111年1月18日言詞辯論期日仍未到場，僅被告裴祥麟到場，
    且被告裴祥雲、裴祥風核無民事訴訟法第386條所列各款事
    由，爰依前開規定，依職權由一造辯論而為判決。
二、次按，訴狀送達後，原告不得將原訴變更或追加他訴，但請
    求之基礎事實同一者，不在此限，民事訴訟法第255條第1項
    第2 款定有明文。本件原告起訴時原依消費借貸、盈餘分配
    及繼承之法律關係為請求（見本院卷㈠第7至9頁），復於109
    年11月6日追加依消費寄託及繼承之法律關係請求（見本院
    卷㈠第467、473至475頁），再於110年12月6日言詞辯論期日
    當庭具狀追加依民法第541條第1項、第179條規定為請求（
    見本院卷㈢第8、17至19頁），核原告所為追加請求權基礎部
    分，係基於同一基礎事實，經核與上開規定相符，自應准許
    。
貳、實體方面
一、原告起訴主張：原告前與裴祥泉約定將合作8部電影發行之
    收益盈餘分配予原告，裴祥泉於取得收益後，復向原告借用
    原告應得之分潤款項繼續發行新片。裴祥泉為擔保原告前開
    債權，於88年4月12日簽立借據及本票（下稱A借據、A本票
    ），表明向原告借款4,000萬元；嗣裴祥泉未依約清償，並
    繼續積欠原告演出酬勞，裴祥泉遂於92年3月18日開立借據
    及本票（下稱B借據、B本票）換約，表明向原告借款總計5,
    700萬元（下稱系爭款項），以及裴祥泉應償還原告應付帳
    款，系爭款項於裴祥泉逝世後，迄今仍未清償，被告為裴祥
    泉之法定繼承人，自應於裴祥泉之遺產範圍內，連帶返還原
    告系爭款項，爰依民法第478條（消費借貸）、盈餘分配、
    民法第602條第1項準用同法第478條（消費寄託）及繼承法
    律關係請求。另裴祥泉曾受原告委託，代原告收取在臺演藝
    酬勞、管理原告金錢，雙方間成立之委任關係則因裴祥泉逝
    世而終止，原告自亦得依民法第541條第1項、第179條規定
    ，訴請被告返還系爭款項，並請求本院擇一為原告有利之判
    決等語，並聲明：㈠、被告應於繼承裴祥泉之遺產範圍內，
    連帶給付原告5,700萬元，暨自起訴狀繕本送達被告翌日起
    至清償日止，按年息5％計算之利息；㈡、願供擔保請准宣告
    假執行。
二、被告部分：
㈠、被告裴祥麟則以：原告於88年4月12日、92年3月18日並未入
    境臺灣，故原告主張於上開時間與裴祥泉對帳成立債權為子
    虛烏有。又原告未舉證與裴祥泉有消費借貸合意及交付金錢
    之事實，以及消費寄託合意及消費寄託物之交付，亦未說明
    係參與何等電影拍攝、如何計算盈餘分配，復未說明、舉證
    被告因原告何種給付或非給付行為而受有不當得利，原告各
    請求權間彼此矛盾、缺乏依據，故原告之訴為無理由，應予
    駁回，並聲明：㈠、原告之訴駁回；㈡、如受不利判決，願供
    擔保請准宣告免為假執行。
㈡、被告裴祥雲、裴祥風未於最後一次言詞辯論期日到庭，據其
    先前提出之書狀略以：裴祥泉為原告所主張8部電影之監製
    ，而監製僅係代表出資之出品人籌設電影之總企劃、總管理
    ，縱原告所述為真，亦應向出品人請求。況原告主張裴祥泉
    有連續8筆債務未清償，竟仍繼續允為拍片，顯然悖於社會
    生活經驗，且電影上映至下檔時程並非甚長，何以原告多年
    來未曾追討、結算，待數年後始行結算並簽立借據、本票，
    並於裴祥泉逝世後3年餘始提起訴訟；原告復未提出任何有
    關報酬約定、固定盈餘比例或計算報酬方式之文書，故原告
    主張債權存在與常情不符。又演員及導演契約，性質上為承
    攬契約，應適用民法第127條第7款之2年短期時效，而因本
    件為未定期間債務，原告得隨時請求，故原告請求權於94年
    3月17日即已罹於時效而消滅，原告之訴為無理由，應予駁
    回等語資為抗辯，並聲明：㈠、原告之訴駁回；㈡、如受不利
    判決，願供擔保請准宣告免為假執行。
三、兩造不爭執事實（見本院卷㈠第499頁）：
㈠、原告為電影演員及導演，裴祥泉為知名製片人，雙方曾合作
    如起訴狀附表一所示之電影。
㈡、裴祥泉於104年5月23日死亡，死亡時未婚、無尚存活之直系
    血親親屬，而被告裴祥雲、裴祥麟、裴祥風分別為裴祥泉之
    胞兄、胞妹、胞弟，為裴祥泉現存全體繼承人且均未拋棄繼
    承。
㈢、原告於107年3月14日提起本件訴訟。
四、本件爭點：
㈠、原告得否依消費借貸、盈餘分配法律關係、民法第602條第1
    項準用同法第478條（消費寄託）及繼承法律關係、民法第5
    41條第1項（委任）、第179條（不當得利）規定，請求被告
    於繼承裴祥泉遺產範圍內，連帶給付原告系爭款項及法定遲
    延利息？（原告與裴祥泉間有無消費借貸、盈餘分配、消費
    寄託、委任契約之法律關係？）
㈡、原告請求權有無罹於時效？（原告與裴祥泉間為承攬關係或
    借貸關係？適用民法第127條第7款之短期時效或民法第125
    條之15年時效？）
五、本院之判斷：
㈠、按稱消費借貸者，謂當事人一方移轉金錢或其他代替物之所
    有權於他方，而約定他方以種類、品質、數量相同之物返還
    之契約；借用人應於約定期限內，返還與借用物種類、品質
    、數量相同之物，未定返還期限者，借用人得隨時返還，貸
    與人亦得定1個月以上之相當期限，催告返還，民法第474條
    第1項、第478條分別定有明文。次按，寄託物為代替物時，
    如約定寄託物之所有權移轉於受寄人，並由受寄人以種類、
    品質、數量相同之物返還者，為消費寄託。自受寄人受領該
    物時起，準用關於消費借貸之規定，民法第602條第1項亦有
    明文。再按，稱委任者，謂當事人約定，一方委託他方處理
    事務，他方允為處理之契約；受任人因處理委任事務，所收
    取之金錢、物品及孳息，應交付於委任人；無法律上之原因
    而受利益，致他人受損害者，應返還其利益。雖有法律上之
    原因，而其後已不存在者，亦同，民法第528條、第541條第
    1項、第179條規定甚明。
㈡、另按，當事人主張有利於己之事實者，就其事實有舉證之責
    任，民事訴訟法第277條定有明文。又當事人主張有金錢或
    其他代替物之消費借貸或消費寄託關係存在，須就其發生所
    須具備之特別要件即金錢或代替物之交付及借貸或寄託意思
    表示互相一致負舉證之責任，良以交付金錢或代替物之原因
    多端，或為買賣，或為贈與，或因其他之法律關係而為交付
    ，非謂一有金錢或代替物之交付，即得推論授受金錢或代替
    物之雙方當然為消費借貸或消費寄託關係。倘僅證明有金錢
    或代替物之交付，未證明借貸或寄託意思表示互相一致者，
    自不能認為有金錢或代替物之消費借貸或消費寄託關係存在
    （最高法院98年度台上字第1219號民事判決參照）。本件原
    告得否依消費借貸、盈餘分配、消費寄託及繼承法律關係、
    委任與不當得利規定，請求被告連帶給付系爭款項，端視原
    告與裴祥泉間有無成立消費借貸、盈餘分配、消費寄託或委
    任契約，且就上開法律關係之存在，依上開說明，應由原告
    負舉證責任。
㈢、觀諸原告所提A借據，固載明：「裴祥全先生須償還曾志偉先
    生應付帳款共港幣1,000萬圓整（新臺幣與港幣匯率為4：1
    ，折合新臺幣為4,000萬圓整）。裴祥全先生開立新臺幣商
    業本票，本票號碼為No383076，金額為新臺幣4,000萬圓整
    以作為擔保。…」等語（見本院卷㈠第12頁），並有A本票在
    卷可證（見本院卷㈠第13頁），惟被告否認A借據、A本票之
    形式上真正（見本院卷㈡第305頁），原告復無A借據、A本票
    原本（見本院卷㈠第501頁），本院自無從單憑上開證據，遽
    認原告與裴祥泉間有何法律關係存在。
㈣、又原告所提B借據載明：「裴祥全先生須償還曾志偉先生應付
    帳款共港幣1,425萬圓整（新臺幣與港幣匯率為4：1，折合
    新臺幣為5,700萬圓整）。裴祥全先生開立新臺幣商業本票
    ，本票號碼為THNo787628，金額為新臺幣5,700萬圓整以作
    為擔保。此票與先前開立之商業本票號碼為No383076換票。
    …」等語（見本院卷㈠第14頁），而B借據上裴祥泉之筆跡與
    裴祥泉留存於第一商業銀行、合作金庫商業銀行、華南商業
    銀行印鑑卡、契約書之筆跡筆劃特徵相同，則有法務部調查
    局文書暨指紋鑑識實驗室鑑定書可佐（見本院卷㈡第323至32
    4頁），惟此僅能證明裴祥泉確有在B借據上簽名，關於原告
    與裴祥泉間有成立消費借貸、盈餘分配、消費寄託、委任契
    約，以及雙方就消費借貸、消費寄託契約發生所須具備之特
    別要件（即金錢或代替物之交付，以及借貸或寄託意思表示
    一致），仍應由原告負舉證責任。
㈤、參以原告訴訟代理人於本院審理中就借款之交付，僅陳明原
    告陸續委託裴祥泉代原告收取在臺灣之演藝酬勞，不限於起
    訴狀附表一所示電影酬勞，並合意將該酬勞借予裴祥泉，嗣
    於一段時間後結算，書立B借據等情（見本院卷㈡第333至334
    頁），未提出任何約定酬勞（包含拍攝之電影名稱、酬勞金
    額）、借款契約之書面文件，證人楊智明於本院審理中復證
    稱裴祥泉係替原告處理臺灣演藝事業之收入，原告與裴祥泉
    間無借貸關係，亦未約定保管契約，原告並未將款項交給裴
    祥泉，而係由裴祥泉代理原告收取酬勞等語稽詳（見本院卷
    ㈡第341至342頁），則依證人證述內容，尚難認定原告與裴
    祥泉間有消費借貸、消費寄託或盈餘分配之意思表示合致，
    原告亦未提出原告有交付金錢或代替物予裴祥泉之證據資料
    ，揆諸前開說明，自不能認為原告與裴祥泉間有消費借貸、
    盈餘分配或消費寄託關係存在。
㈥、至於原告主張與裴祥泉間存有委任契約部分，固經證人楊智
    明證述裴祥泉有代理原告收取酬勞等語明確（見本院卷㈡第3
    42頁），惟依前述B借據所載內容，係記載裴祥泉應「償還
    」原告「應付帳款」，其字面上意義顯非裴祥泉為原告處理
    事務，亦非裴祥泉因處理委託事務而交付收取之金錢予原告
    。況如原告與裴祥泉間確成立委任契約，亦應由委任人（即
    原告）償還受任人（即裴祥泉）處理委任事務所支出之必要
    費用，而非由受任人開立商業本票作為擔保，益徵原告與裴
    祥泉間並無委任契約法律關係存在甚明。原告與裴祥泉間既
    無委任契約之關係，原告自不得以裴祥泉逝世，雙方間委任
    關係終止，依民法第541條第1項、第179條規定，請求被告
    返還系爭款項。
㈦、此外，證人楊智明於本院審理中證稱：A、B借據係由裴祥泉
    自己簽名、蓋章，書寫時間分別為88年4月12日、92年3月18
    日，與其書寫之A、B本票同日，當時原告亦有親自至臺灣結
    算等語（見本院卷㈡第338至340頁），而經本院函請內政部
    移民署提供原告所持中華人民共和國香港特別行政區護照、
    加拿大護照，於87年至93年間入境臺灣之入出境紀錄，原告
    於88年3月11日入境臺灣、同年月14日出境，後於88年6月18
    日入境臺灣、同年月21日出境；另於92年3月15日出境，迨9
    2年12月18日入境臺灣、同年月21日出境，有內政部移民署1
    10年12月9日移署資字第1100130968號函及所附入出國日期
    紀錄為憑（見本院卷㈢第37至39頁），足見原告於A、B借據
    書立之時，並未入境臺灣，與證人前開證述無法吻合，本院
    自難以該有瑕疵之證詞，對原告為有利之認定。
六、綜上所述，原告未能舉證證明其與裴祥泉間有消費借貸、盈
    餘分配、消費寄託、委任之法律關係存在。從而，原告依民
    法第478條、盈餘分配、民法第602條第1項準用同法第478條
    及繼承法律關係、民法第541條第1項、第179條規定，請求
    裴祥泉之繼承人即被告返還系爭款項及法定遲延利息，自無
    理由，應予駁回。原告之訴既經駁回，其所為假執行之聲請
    亦失所附麗，應併予駁回。又本件原告請求既無理由，自無
    庸審究爭點㈡原告請求權有無罹於時效，附此敘明。
七、本件事證已臻明確，兩造其餘攻擊、防禦方法及所提證據，
    經核均與判決結果不生影響，爰不一一論列，併此敘明。
八、訴訟費用負擔之依據：民事訴訟法第78條。
中　　華　　民　　國　　111 　年　　3 　　月　　4 　　日
                  民事第八庭    法　官　吳佳樺
以上正本係照原本作成。
如對本判決上訴，須於判決送達後20日內向本院提出上訴狀。如
委任律師提起上訴者，應一併繳納上訴審裁判費。
中　　華　　民　　國　　111 　年　　3 　　月　　4 　　日
                                書記官  黃湘茹